ACORDAO-COMPLETO-2350197

ACÓRDÃO 827/2019 ATA 11/2019 - PLENÁRIO

VISTOS, relatados e discutidos estes autos de tomada de contas especial instaurada pela Gerência Executiva do INSS em Londrina - PR contra Francisco Assis de Lima, Lacir Mascare Filho, Nivaldo Batista de Souza e Solange Cristina Potechi Suriano diante da fraude pela irregular concessão de benefícios previdenciários e da subsequente produção de dano ao erário sob o valor histórico de R$ 84.650,75;
ACORDAM os Ministros do Tribunal de Contas da União, reunidos em Sessão do Plenário, ante as razões expostas pelo Relator, em:
9.1. considerar revéis os Srs. Francisco Assis de Lima e Lacir Mascari Filho e a Sra. Solange Cristina Potechi Suriano, nos termos do art. 12, § 3º, da Lei nº 8.443, de 1992;
9.2. julgar irregulares as contas de Francisco Assis de Lima, Lacir Mascari Filho, Nivaldo Batista de Souza e Solange Cristina Potechi Suriano, nos termos dos arts. 16, III, alíneas "c" e "d", e 19, caput, da Lei nº 8.443, de 1992, para condená-los ao pagamento do débito apurado nos autos, com a fixação do prazo de 15 (quinze) dias, contados da notificação, para comprovarem, perante o Tribunal (art. 214, III, "a", do Regimento Interno do TCU - RITCU) , o recolhimento da referida dívida em favor do Instituto Nacional do Seguro Social, atualizada monetariamente e acrescida dos juros de mora, calculados desde as datas discriminadas até o efetivo recolhimento, na forma da legislação em vigor, sob as seguintes condições:
9.2.1. débito sob a responsabilidade solidária de Francisco Assis de Lima, Lacir Mascari Filho e Nivaldo Batista de Souza:
	Data da Ocorrência:
	Valor Histórico (R$) :

	28/12/2007
	           342,00 

	28/12/2007
	           475,00 

	28/12/2007
	           380,00 

	29/01/2008
	           380,00 

	29/02/2008
	           380,00 

	01/04/2008
	           415,00 

	05/05/2008
	           415,00 

	29/05/2008
	           415,00 

	26/06/2008
	           415,00 

	29/07/2008
	           415,00 

	27/08/2008
	           623,00 

	26/09/2008
	           415,00 

	29/10/2008
	           415,00 

	26/11/2008
	           622,00 

	26/12/2008
	           415,00 

9.2.2. débito sob a responsabilidade solidária de Francisco Assis de Lima, Lacir Mascari Filho e Solange Cristina Potechi Suriano:
	Data da Ocorrência:
	Valor Histórico (R$) :

	29/01/2008
	      56.564,00 

	01/02/2008
	        1.612,86 

	03/03/2008
	        1.668,19 

	01/04/2008
	        1.751,70 

	02/05/2008
	        1.751,70 

	02/06/2008
	        1.751,70 

	01/07/2008
	        1.751,70 

	01/08/2008
	        1.751,70 

	01/09/2008
	        2.431,70 

	01/10/2008
	        1.556,70 

	03/11/2008
	        1.556,70 

	01/12/2008
	        2.423,40 

	02/01/2009
	        1.556,70 

9.3. aplicar em desfavor de Francisco Assis de Lima e Lacir Mascare Filho, individualmente, a multa prevista no art. 57 da Lei nº 8.443, de 1992, sob os respectivos valores de R$ 20.000,00 (vinte mil reais) e de R$ 30.000,00 (trinta mil reais) , com a fixação do prazo de 15 (quinze) dias, contados da notificação, para que comprovem, perante o Tribunal (art. 214, III, "a", do RITCU) , o recolhimento das dívidas ao Tesouro Nacional, atualizada monetariamente na forma da legislação em vigor;
9.4. autorizar, caso requerido, nos termos do art. 26 da Lei nº 8.443, de 1992, e do art. 217 do RITCU, o parcelamento das dívidas fixadas por este Acórdão em até 36 (trinta e seis) parcelas mensais e sucessivas, sobre as quais incidirão a atualização monetária e os correspondentes acréscimos legais, esclarecendo aos responsáveis que a falta de pagamento de qualquer parcela importará no vencimento antecipado do saldo devedor, sem prejuízo das demais medidas legais;
9.5. autorizar, desde logo, a cobrança judicial das dívidas fixadas por este Acórdão, nos termos do art. 28, inciso II, da Lei nº 8.443, de 1992, caso não atendidas as notificações;
9.6. solicitar, por intermédio do Ministério Público junto ao TCU, que a Advocacia-Geral da União adote as medidas necessárias ao arresto dos bens dos responsáveis, nos termos do art. 61 da Lei nº 8.443, de 1992, e do art. 275 do RITCU, caso não haja, dentro do prazo estabelecido, a comprovação do efetivo recolhimento das aludidas dívidas, devendo o MPTCU atentar para a eventual possibilidade de promover o referido arresto em relação ao valor consolidado do débito imputado contra os aludidos responsáveis em eventuais outros processos de tomada de contas especial autuados no âmbito do TCU;
9.7. considerar, preliminarmente, graves as infrações cometidas por Francisco Assis de Lima e Lacir Mascare Filho, nos termos do art. 60 da Lei nº 8.443, de 1992, e do art. 270, § 1º, do RITCU;
9.8. inabilitar os Srs. Francisco Assis de Lima e Lacir Mascare Filho, pelo período de 5 (cinco) anos, para o exercício de cargo em comissão e de função de confiança no âmbito da administração federal, nos termos do art. 60 da Lei nº  8.443, de 1992, e do art. 270 do RITCU;
9.9. determinar que a unidade técnica envie a cópia deste Acórdão, acompanhado do Relatório e do Voto que o fundamenta, ao Instituto Nacional do Seguro Social (INSS) e à Procuradoria Geral Federal (PGF) junto à Advocacia-Geral da União, para ciência e adoção das providências solicitadas pelo item 9.6 deste Acórdão;
9.10. determinar que a unidade técnica envie a cópia deste Acórdão, acompanhado do Relatório e do Voto que o fundamenta, à Controladoria-Geral da União, para ciência e adoção das providências determinadas pelo item 9.8 deste Acórdão; e
9.11. determinar que a unidade técnica envie a cópia deste Acórdão, acompanhado do Relatório e do Voto que o fundamenta, à Procuradoria da República no Estado do Paraná, nos termos do art. 16, § 3º, da Lei nº 8.443, de 1992, e do art. 209, § 7º, do RITCU, para o ajuizamento das ações civis e penais cabíveis.

Tomada de contas especial instaurada diante da fraude pela irregular concessão de benefícios previdenciários.

Gerência Executiva do INSS em Londrina - PR.

3. Responsáveis: Francisco Assis de Lima (CPF XXX.961.779-XX); Lacir Mascari Filho (CPF XXX.259.219-XX); Nivaldo Batista de Souza (CPF XXX.428.389-XX); Solange Cristina Potechi Suriano (CPF XXX.426.388-XX).

13.1. Ministros presentes: José Mucio Monteiro (Presidente), Raimundo Carreiro, Bruno Dantas e Vital do Rêgo.
13.2. Ministros-Substitutos convocados: Augusto Sherman Cavalcanti, André Luís de Carvalho (Relator) e Weder de Oliveira.

ACORDAO-COMPLETO-2465886

Acórdão de Relação 579/2021 - Plenário

Acórdão de Relação

ANDRÉ DE CARVALHO

Trata-se de tomada de contas especial instaurada pela Gerência Executiva do INSS em Londrina - PR contra Francisco Assis de Lima, Lacir Mascare Filho, Nivaldo Batista de Souza e Solange Cristina Potechi Suriano diante da fraude pela irregular concessão de benefícios previdenciários e da subsequente produção de dano ao erário sob o valor histórico de R$ 84.650,75.
Após a análise final do feito, o auditor federal da Sec-PR lançou o seu parecer conclusivo à Peça 45, com a anuência dos dirigentes da unidade técnica (Peças 46 e 47) , nos seguintes termos:
" (...) HISTÓRICO 
2.	O Relatório Final sobre o Processo Administrativo Disciplinar 35239.001447/2009-33 e seus apensos (Peça 2, 18-144 a Peça 3, p. 1-2) , que envolvem os servidores Lacir Mascare Filho, Tania Cristina Martins Prolo, Renato Américo Reinaldi, Rogerio Tadeu Pelachini, Regina Aparecida Chudzik Cintra, Cleonice de Matos Orcioli, Sergio Luiz Raymundo, Yaeco Kamaura, Osmilda Esprizon Guilherme, Elizabeth Senefonte Chacon Pereira, que se prenderam à denúncia de envolvimento nos ilícitos praticados contra a Previdência Social, desarticulados na deflagração da Operação Encosto - IPL n° 366/2007, ocorrências verificadas na Agência da Previdência Social - Cornélio Procópio, subordinada à Gerência Executiva do INSS em Londrina/PR.
3.	Apensos referentes aos beneficiários, responsáveis, relacionados nesta Tomada de Constas Especial:
a) 35194.000480/2008-29 - Solange Cristina Poteche Vaz dos Santos que alterou o nome para Solange Cristina Potechi Suriano (Peça 2, p. 22) , constando que houve procuração em nome de Francisco Assis de Lima e que a irregularidade consistiu no fato de que os recolhimentos na condição de contribuinte individual foram efetuados todos em 19/12/2007, contrariando o parágrafo 2º do artigo 282 da IN/INSS/PRES de 10/10/2007 e artigo 180 do Decreto 3048/99;
b) 35.194.000477/2008-13 - Nivaldo Batista de Souza (Peça 2, p. 24) , constando que houve Termo de Responsabilidade assinado por Francisco de Assis Lima, e que a irregularidade consistiu no fato de que não constou o número do Cadastro Nacional de Informações Sociais -CNIS no período de 10/05/80 a 02/02/82, que inclusive foi utilizado como início de prova material para processamento de Justificação Administrativa. Em declaração prestada perante autoridade policial o interessado declarou que somente passou a exercer atividade de tratorista na Fazenda Santa Terezinha, nos anos 90.
4.	No item 33 do Relatório Final constam as informações pertinentes ao ex-servidor Lacir Mascari Filho e as irregularidades na concessão de benefício para Solange Cristina Potechi Suriano (Peça 2, p 49-50) :
'33. LACIR MASCARI FILHO - matrícula 0900516 -Técnico do Seguro Social - Classe 'S' - Padrão IV, brasileiro, casado, lotado atualmente na Agencia da Previdência Social Camélia Procópio/PR, portador da Cédula de Identidade 3402857-5/SSRPR, do CPF XXX.259.219-XX, residente e domiciliado na Rua Salomão Oliveira Leite Lomonaco, 230 - Conjunto Taurus - Cornélio Procópio/Pr, contra o qual articula-se o seguinte:
33.1 CONCESSÃO IRREGULAR do Benefício de Pensão por Morte 21/144.499.136-9, concedida em favor de SOLANGE CRISTINA POTECHI VAZ DOS SANTOS, requerido através do procurador FRANCISCO ASSIS DE LIMA, para interessada residente na localidade de LIMEIRA/SP, conforme Processo Apenso VIII. O benefício foi concedido computando-se o tempo total de 12 anos, 06 meses e 22 dias, sendo que o período de 01/07/2001 a 30/09/2001, foi utilizado para manter a qualidade de segurado do instituidor.
33.1.1 Ocorre que o óbito ocorreu em 05/12/2001. O requerimento em 03/01/2008. O instituidor foi sócio em empresa, conforme contrato social de folhas 11 a 13, tendo iniciado atividade em 03/07/2001, e se retira da sociedade em 05/09/2001, conforme folhas 15/16, sem ter efetuado nenhum recolhimento à Previdência Social. Os recolhimentos referentes às competências 07, 08 e 09 de 2001, foram todos recolhidos no mesmo dia, em 19/12/2007, conforme folhas 38. Tais recolhimentos foram efetuados indevidamente, tendo em vista que o instituidor já não mais mantinha a qualidade de segurado.
33.1.2. Outro fato irregular foi a fixação do início do pagamento do benefício, o concessor informou ao sistema o início do pagamento na data do óbito, ou seja, em 05/12/2001, quando na verdade, se fosse o caso deveria ser informado pagamento a partir da data de entrada do requerimento, face ter passado de 30 dias da data do óbito, o que gerou o valor, supostamente retroativo de R$. 56.564,00 (cinquenta e seis mil quinhentos e sessenta e quatro reais) , Deste valor, conforme de folha 35, R$ 30.564,00 (trinta mil, quinhentos e sessenta e quatro reais) foram depositados pela interessada, na conta corrente de FRANCISCO ASSIS DE LIMA.
311.3 O prejuízo causado com o pagamento indevido, segundo o relatório conclusivo de fls. 56/57, alcançou o valor de R$. 79.102,34 (setenta e nove mil cento e dois reais e trinta e quatro centavos) .
33.1.4 A concessão se deu em desacordo com as normas legais e regulamentares de benefícios, afrontando a Lei 8.213, de 24/07/1991, Artigo 11 - inciso VII, artigo 15, artigo 74 - inciso II, artigo 152 - § 2º, artigo 106; no Decreto 3.048 de 06/05/1999, Artigo 9º- inciso VII, artigo 13, artigo 105 - inciso II, artigo 180 - § 20; da Instrução Normativa 20, de11/10/2007, os artigos 265 e 282 e artigo 273 § 1º, 2ºe 3º da IN 57, de 10/10/01, que vigorava à data do óbito.'
5.	No item 33.4 do Relatório Final constam as informações pertinentes ao ex-servidor Lacir Mascari Filho e as irregularidades na concessão de benefício para Nivaldo Batistas de Souza (Peça 2, p 52-53) :
'33.4 CONCESSÃO IRREGULAR do Benefício de Aposentadoria por Tempo de Contribuição 42/143.759.393-0, concedida em favor de NIVALDO BATISTA DE SOUZA requerido através de FRANCISCO ASSIS DE LIMA, conforme Processo Apenso XIII, sem contudo, tenha sido apresentada PROCURAÇÃO outorgada pelo interessado. O benefício foi concedido computando-se o tempo total de 35 anos, apurados pelo fato de ter sido contado o período de 01/01/1978 a 09/05/1980, na Fazenda Ribeirão Bonito, como trabalhador rural - volante, e também do período de 17/02/1982 a 30/06/1999, convertido como sendo sob condições especiais, na atividade de MOTORISTA RURAL, mesmo NÃO constando HABILITAÇÃO para condução de veículos, por parte do interessado.
33.4.1 O interessado, conforme Termo de declarações de folhas 516 a 519 informou que quando veio até o INSS requerer seu benefício, veio acompanhado do Chiquinho. Que quando foi chamado para a mesa de atendimento, Chiquinho o acompanhou, ficando do seu lado o tempo todo. O Depoente acredita que Chiquinho pediu para que o mesmo assinasse uma procuração, acrescentando que mesmo sendo analfabeto, assina o seu nome, porém, com certa dificuldade. O depoente informa que no ano de 1977, fugiu com aquela que seria sua futura esposa, quando residia na Fazenda Maracanã. Que um ano depois, se casou com essa pessoa, ou seja, em 1978 e já passaram a residir na Fazenda Ribeirão Bonito.
33.4.2 A conversão ocorreu no código 2.4.2 - Transporte Urbano e Rodoviário.
33.4.3 Foi apreendido no escritório de Chiquinho, o documento de folha 45, onde consta descrito, entre outros: 'FAZER ALTERAÇÃO NA CARTEIRA'.
33.4.4 O prejuízo causado com o pagamento indevido, segundo o relatório conclusivo de fls. 61/62, alcançou o valor de RS. 6.526,55 (seis mil quinhentos e vinte e seis reais e cinquenta e cinco centavos) .
33.5 A concessão se deu em desacordo com as normas legais e regulamentares de benefício, afrontando a Lei 8.213, de 24/07/1991, Artigos 52, 55 e 58 § 1º; e no Decreto 3.048 de 06/05/1999, Artigos 56, 59 e 65; artigos 108, 109 - inciso I - letra 'a', 136, 156, 157- inciso II, 162, 191, 397, 398 § 3°- inciso II- letras 'a' e 'b', da Instrução Normativa 20, de 11/10/2007.'
6.	No item 35.3 do Relatório Final consta o indiciamento do ex-servidor Lacir Mascari Filho (Peça 2, p. 87-88) :
'35.3 LACIR MASCARI FILHO, matrícula 0900516, descumprimento aos deveres previstos no Inciso III do Artigo 116 e violação ao Inciso IX do Artigo 117, combinado com o Inciso IV do Artigo 132 da Lei 8.112/90, por ter agido com improbidade administrativa, com as conceituações dadas pelo artigo 11, caput e inciso I, da Lei 8.429/92.
'Art. 116. São deveres do servidor:
 (...) III - observar as normas legais e regulamentares;
Art. 117, Ao Servidor é proibido:
 (...) IX - valer-se do cargo para lograr proveito pessoal ou de outrem, em detrimento da dignidade da função pública:
Art. 132. A demissão será aplicada nos seguintes casos:
IV - improbidade administrativa;'
7.	Consta no item 6.2 do Relatório Final (Peça 2, p. 87-98) , defesa do ex-Servidor Lacir Mascari Filho e análise da Comissão Disciplinar.
'Quanto às penalidades, o ex-servidor Lacir Mascari Filho foi assim penalizado (Peça 3, p. 1) :
43.3 LACIR MASCARI FILHO - matricula 0900516: considerando que o indiciado CONCEDEU IRREGULARMENTE 04 (quatro) processos de benefícios, constantes deste feito, sendo eles: Apenso VIII - 211144.499.136-9; Apenso IX - 42/146.473.494-9; Apenso XII -41/144.128.246-4 e Apenso XIII - 42/143.759.393-O; que computou tempo de serviço rural sem a devida comprovação; que acresceu tempo de serviço, através de conversão como sendo sob condições especiais para tratorista rural que executava outras tarefas também; que concedeu benefício de pensão por morte, sendo que o instituidor já havia perdido a qualidade de segurado, gerando valores atrasados no total de R$. 56.564,00, dos quais RS. 30,564,90 foram depositados pela interessada na pensão em conta corrente bancária de FRANCISCO ASSIS DE LIMA; que privilegiou interesses de FRANCISCO ASSIS DE LIMA, o Chiquinho; que com suas ações gerou aos cofres públicos o prejuízo de R$ 102.724,93 (cento e dois mil, setecentos e vinte e quatro reais e noventa e três centavos) , a comissão, pelos motivos expostos, mantém o indiciamento proposto por descumprimento aos deveres previstos no Inciso III do Artigo 116 e violação ao Inciso IX do Artigo 117, combinado com o Inciso IV do Artigo 132, da Lei 8.112/90, por ter agido com improbidade administrativa, com as conceituações dadas pelo artigo 11caput e inciso I da Lei 8.429/92 e sugere a penalidade de DEMISSÃO.'
8.	A Portaria 336, de 27/7/2012 aplicou a penalidade de demissão ao ex-servidor Lacir Mascari Filho (Peça 3, p. 60 e Peça 4, p. 33) , publicada no DOU de 30/7/2012 (Peça 3, p. 61 e Peça 4, p. 34) .
9.	Na Peça 3, p. 128-132, consta o Relatório Individual do Mérito Concessório, de 15/10/2008, que concluiu que havia indícios de irregularidades, tendo em vista não constar dos autos a Carteira Nacional de Habilitação do Sr. Nivaldo Batista de Souza.
10.	Na Peça 3, p. 150-151, consta o Relatório Individual do Mérito Concessório, de 12/1/2009, que concluiu que o benefício de Pensão por Morte 144499136-9, em nome de Solange Cristina Potechi Vaz dos Santos foi concedido irregularmente posto que os recolhimentos que na condição de contribuinte individual foram efetuados todos em 19/12/2007 contrariando o disposto no § 2° do art. 282 da IN 20 INSS/PRES de 10/10/2007 e artigo 180 do Decreto 3.048/99.
11.	As Fichas de Informações Pessoais de Corresponsáveis - Pessoa Física do Sr. Nivaldo Batista de Souza e da Sra. Solange Cristina Potechi Suriano encontram-se na Peça 5, p. 82-88.
12.	A Ficha de Informações Pessoais de Corresponsáveis - Pessoa Física do Sr. Lacir Mascari Filho encontra-se na Peça 5, p. 94-96.
13.	A Ficha de Informações Pessoais de Corresponsáveis - Pessoa Física do Sr. Francisco Assis de Lima encontra-se na Peça 5, p. 100-102.
14.	O cálculo e atualização monetária de valores recebidos indevidamente - Relatório Simplificado pagos ao Sr. Nivaldo Batista de Souza encontra-se na Peça 3, p. 136:
	Data Pagamento
	Valor Indevido

	28/12/2007
	342,00 

	28/12/2007
	475,00 

	28/12/2007
	380,00 

	29/01/2008
	380,00 

	29/02/2008
	380,00 

	01/04/2008
	415,00 

	05/05/2008
	415,00 

	29/05/2008
	415,00 

	26/06/2008
	415,00 

	29/07/2008
	415,00 

	27/08/2008
	623,00 

	26/09/2008
	415,00 

	29/10/2008
	415,00 

	26/11/2008
	622,00 

	26/12/2008
	415,00 

	Total
	6.522,00 

15.	O cálculo e atualização monetária de valores recebidos indevidamente - Relatório Simplificado pagos para a Sra. Solange Cristina Potechi Suriano encontra-se Peça 3, p. 72:
	Data Pagamento
	Valor Indevido

	29/01/2008
	  56.564,00 

	01/02/2008
	     1.612,86 

	03/03/2008
	     1.668,19 

	01/04/2008
	     1.751,70 

	02/05/2008
	     1.751,70 

	02/06/2008
	    1.751,70 

	01/07/2008
	     1.751,70 

	01/08/2008
	     1.751,70 

	01/09/2008
	     2.431,70 

	01/10/2008
	     1.556,70 

	 03/11/2008
	     1.556,70 

	01/12/2008
	     2.423,40 

	02/01/2009
	     1.556,70 

	Total
	   78.128,75 

16.	Para efeitos de cálculo dos débitos serão utilizados os dados constantes das tabelas 'Cálculo e atualização monetária de valores recebidos indevidamente - Relatório Simplificado' - Peça 3, p. 136  e Peça 3, p. 72.
17.	Esclarece-se que os demais valores encontrados nos autos não possuem embasamento em quadros ou tabelas, sendo o quadro constante da Pela 3, p. 72 e 136, o que condiz com o verdadeiro valor original do débito.
18.	O Relatório de Tomada de Consta Especial 35194.000522/2016-31, de (Peça 7, p. 4-16) , concluiu que pela responsabilidade do ex-servidor Lacir Mascari Filho, do terceiro envolvido Francisco Assis de Lima, solidariamente aos segurados Nivaldo Batista de Souza e Solange Cristina Potechi Suriano, por fraude em concessão de benefícios em virtude de uma conversão indevida de tempo de atividade comum para atividade especial e uma concessão de pensão por morte sem que o instituidor detivesse qualidade de segurado.
19.	A Controladoria-Geral da União pronunciou-se pela irregularidade das contas consoante exposto no Relatório de Auditoria 1185/2017, no Certificado de Auditoria 1185/2017 no Parecer do Dirigente 1185/2017, (Peça 7, p. 56-64) , em seguida, a autoridade ministerial atestou haver tomado conhecimento das conclusões contidas nos mencionados documentos (Peça 11) .
20. NOTIFICAÇÕES
Ofício 634/2015 - GEXLON / Equipe de Cobrança Administrativa, de 3/11/2015, informou ao Sr. Lacir Mascari Filho que após revisão do INSS, foi identificada irregularidade na concessão de benefícios (Peça 3, p. 66-83) .
Ofício 638/2015 - GEXLON / Equipe de Cobrança Administrativa, de 3/11/2015, informou ao Sr. Francisco Assis de Lima que após revisão do INSS, foi identificada irregularidade na concessão de benefícios (Peça 3, p. 84-85) .
Oficio 349/2016- GEXLON / Equipe de Cobrança Administrativa, de 5/5/2016, informou ao Sr. Lacir Mascari Filho que após revisão do INSS, foi identificada irregularidade na concessão de benefícios (Peça 3, p. 106) .
Ofício 350/2016 - GEXLON / Equipe de Cobrança Administrativa, de 5/5/2016, informou ao Sr. Francisco Assis de Lima que após revisão do INSS, foi identificada irregularidade na concessão de benefícios (Peça 3, p. 108) .
Ofício MOB/APS - 14.022.001/239/2014, de 29/10/2014 (Peça 3, p. 134-137) , notificou o Sr. Nivaldo Batista de Souza sobre o recebimento indevido do benefício de aposentadoria e solicitou o ressarcimento.
Ofício 476/APSLIM, de 27/4/2010 (Peça 3, p. 152-154) , notificou a Sra. Solange Cristina Potechi Suriano que foi identificada a concessão e manutenção indevidas de benefício de Pensão por Morte Providenciaria 144.499.136-9.  Informando que os valores recebidos deveriam ser ressarcidas.
Notificação 2/2016 (Peça 5, p. 166) - Notifica o Sr. Nivaldo Batista de Souza quanto ao débito junto ao INSS.
Notificação 3/2016 (Peça 5, p. 170) - Notifica a Sra. Solange Cristina Potechi Suriano quanto ao débito junto ao INSS.
Notificação 4/2016 (Peça 5, p. 174) - Notifica o Sr. Lacir Mascari Filho quanto ao débito junto ao INSS.
Notificação 5/2016 (Peça 5, p. 180) - Notifica o Sr. Francisco Assis de Lima quanto ao débito junto ao INSS.
Notificação 6/2016 (Peça 6, p. 68) - Notifica o Sr. Lacir Mascari Filho quanto ao débito junto ao INSS.
Notificação 7/2016 (Peça 6, p. 72) - Notifica o Sr. Francisco Assis de Lima quanto ao débito junto ao INSS.
EXAME TÉCNICO
20.	Em cumprimento ao Despacho do Secretário Substituto (peça 16) , foi promovida a citação dos Srs. Lacir Mascari Filho, Francisco Assis de Lima e Nivaldo Batista de Souza, bem como, da Sra. Solange Cristina Potechi Suriano, mediante os Ofícios 0646, 0647, 0932 e 0649/2018 (peças 20, 19, 33 e 17, respectivamente) , datados de 18/7 e 30/8/2018.
SR. LACIR MASCARI FILHO E SRA. SOLANGE CRISTINA POTECHI SURIANO
21.	Apesar de o Sr. Lacir Mascari Filho e a Sra. Solange Cristina Potechi Suriano terem tomado ciência dos expedientes que lhes foram encaminhados, conforme atestam os avisos de recebimento (AR) que compõem as peças 21 e 25, não atenderam a citação e não se manifestaram quanto às irregularidades verificadas.
SR. FRANCISCO ASSIS DE LIMA
22.	O Sr. Francisco Assis de Lima tomou ciência do ofício que lhe foi remetido, conforme documento constante da peça 22. Contudo, não atendeu a citação e não se manifestou quanto às irregularidades identificadas. 
23.	Apenas foram acostadas aos autos as manifestações contidas às peças 24 e 26, formuladas pelo Sr. Lucas Henrique de Lima, convivente do Sr. Francisco Assis de Lima, informando que o responsável encontrava-se hospitalizado devido a um transplante de rins cujas complicações o impossibilitariam de falar, posto ter sido submetido uma traqueostomia. Por esta razão, segundo o Sr. Lucas, o responsável não poderia manifestar-se por essas irregularidades, motivo pelo qual devolve o ofício de citação a este Tribunal. Na sequência (peça 26) anexa documento médico que sustentaria a presente alegação.
ANÁLISE
24.	De plano destaca-se que as alegações trazidas aos autos pelo Sr. Lucas Henrique de Lima são desprovidas de procuração formalizada pelo Sr. Francisco. Portanto, resta claro não haver manifestação do responsável, seja para atender à presente citação ou seja para outorgar essa faculdade a outrem. Deste modo, transcorrido o prazo regimental e mantendo-se inerte o aludido responsável, impõe-se que ele seja considerado revel.
25.	Ademais, ainda que, em homenagem ao princípio da verdade material, essas alegações fossem consideradas, destaca-se que essa manifestação aduz que, em razão de um impedimento por motivo de saúde, o responsável não iria se manifestar. Ora, a condição médica alegada é uma situação temporária, razão pela qual não se considera cabível a recusa em se manifestar. Visto que se o responsável tivesse intenção objetiva de apresentar suas alegações, ele poderia nomear um procurador ou, se desejasse fazê-lo pessoalmente, poderia solicitar prorrogação de prazo a este Tribunal. Em vez disso, devolveu a citação recebida em uma mensagem clara que não tem interesse em se manifestar.
26.	Além disso, o laudo médico anexado à peça 26 apenas informa que o responsável havia passado, de fato, por procedimento cirúrgico decorrente de transplante de rim e, em razão disso encontrava-se internado sem previsão de alta. Salienta-se ainda que, tal documento é datado de 19 de julho de 2018, portanto, cerca de 20 dias anterior ao recebimento do ofício de citação, datado de 8/8/18 (peça 22) e quase 1 mês anterior à manifestação que foi anexada aos autos, datada de 16/8/18 (peça 26) .
27.	Isto posto, observa-se que o laudo médico nada fala da piora de condições do responsável e sequer permite concluir que o Sr. Francisco, realmente, ainda estivesse internado quando instado a se manifestar. O que se teria de concreto é a negativa formal do direito de se defender, visto que devolveu a referida citação sem pleitear prorrogação de prazo para se manifestar.
28.	Dito isso, conclui-se que, ainda que essas alegações fossem acolhidas restaria comprovado que o responsável recusou-se a exercer seu direito de defesa. Assim, em que pese não seja absoluta, visto ter comparecido aos autos, a revelia relativa encontra-se caracterizada pela ausência de manifestação quanto às irregularidades verificadas.
29.	De todo o exposto, conclui-se que transcorrido o prazo regimental fixado e mantendo-se inertes os aludidos responsáveis, impõe-se que sejam considerados revéis, dando-se prosseguimento ao processo, de acordo com o art. 12, § 3º, da Lei 8.443/1992.
SR. NIVALDO BATISTA DE SOUZA
30.	O Sr. Nivaldo Batista de Souza tomou ciência do ofício que lhe foi remetido, conforme documento constante da peça 40, tendo apresentado tempestivamente suas alegações de defesa, conforme documentação integrante das peças 42 e 43.  
31.	O responsável foi ouvido em razão de débito decorrente de ter-se beneficiado com aposentadoria por tempo de contribuição 42/143.759.393-0, concedida de forma irregular pelo Sr. Lacir Mascari Filho - CPF: XXX.259.219-XX; na condição de servidor, à época dos fatos, da Agência da Previdência Social - Cornélio Procópio, subordinada à Gerência Executiva do INSS em Londrina/PR; com intermediação do Sr. Francisco Assis de Lima - CPF: XXX.961.779-XX, sem que, contudo, tenha sido apresentada procuração outorgada pelo interessado. O benefício foi concedido computando-se o tempo total de 35 anos, apurados pelo fato de ter sido contado o período de 01/01/1978 a 09/05/1980, na fazenda Ribeirão Bonito, como trabalhador rural - volante, e também do período de 17/02/1982 a 30/06/1999, convertido como sendo sob condições especiais, na atividade de motorista rural, mesmo não constando habilitação para condução de veículos, por parte do interessado. Tudo em desacordo com as normas legais e regulamentares de benefício: a Lei 8.213, de 24/07/1991, Artigos 52, 55 e 58 § 1º; e no Decreto 3.048 de 06/05/1999, Artigos 56, 59 e 65; artigos 108, 109 - inciso I - letra 'a', 136, 156, 157- inciso II, 162, 191, 397, 398 § 3°- inciso II- letras 'a' e 'b', da Instrução Normativa 20, de 11/10/2007.
32.	Em manifestação aduzida à peça 42, a defesa alega preliminarmente que a cobrança dos 'pretensos créditos' haveria de ser extinta em razão da incidência da prescrição. Sustentando essa afirmativa, a defesa invoca o art. 54 da Lei 9.784/99, bem como, trecho do voto do Exmo. Ministro Relator Teori Zavaski quando da prolação do Acórdão STF no âmbito do RE 669069 (Repercussão Geral 666) . (peça 42, p. 2 e 3) 
33.	Ainda em caráter preliminar, a defesa roga pela suspensão do presente processo até o trânsito em julgado do Processo Judicial nº 0001796-02.2016.8.16.0145, que discute a validade da concessão da aposentadoria do defendente desde a DER em 4/10/2007. (peça 42, p. 3 e 4) 
34.	Com relação ao mérito, a defesa alega que os documentos apresentados na aposentadoria, CTPS, documentos pessoais, certidão de nascimento dos filhos e casamento, formulário DIRBEN-DSS 8030 assinado pelo empregador etc., são fidedignos, demonstrando que desde a tenra idade o defendente iniciou seu labor, portanto, conclui a defesa, se houve algum erro e/ou equívoco do servidor do INSS responsável pelo processamento da aposentadoria na esfera administrativa quando na análise dos documentos apresentados para análise, tal situação jamais pode prejudicar o Sr. Nivaldo que, segundo suas palavras, é a parte HIPOSSUFICIENTE em relação aos demais. (peça 42, p.4) 
35.	Nesse sentido, a defesa sustenta que não haveria provas de que os valores recebidos tenham sido decorrentes de atos de má-fé do responsável. Em continuidade, apresenta jurisprudência do STJ e TRF 4 que afirmam a impossibilidade de ressarcimento ao Erário quando os valores percebidos tenham decorrido de boa-fé do beneficiário. (peça 42, p. 4 a 6) 
ANÁLISE
36.	Primordialmente, a defesa demanda a prescrição da ação de reparação à Fazenda Pública fundamentando sua pretensão na decisão do Recurso Extraordinário nº 669.069 (Repercussão Geral 666) , datada de 3/2/2016. Ocorre que a aplicação da referida decisão implica que a irregularidade ora tratada seja ilícito civil.
37.	Nesse aspecto, diverge-se da premissa adotada pela defesa, ante ao fato que, neste Tribunal de Contas, a irregularidade em análise decorre de atos de improbidade administrativa, como se verifica da aplicação do art. 3º da Lei 8.429/92.
38.	O Relatório Individual do Mérito Concessório referente ao benefício do Sr. Nivaldo, bem como, sua Análise Complementar (peça 3, p. 128 a 133) concluem, pelas razões neles expostas, que 'ficou evidenciado a irregularidade da documentação que embasou a concessão do benefício'. Portanto, como a documentação apresentada pelo beneficiário ou seu procurador estavam irregulares, não aderentes à realidade, resta comprovado que eles, ainda que não sendo agentes públicos, induziram e concorreram para a prática do ato de improbidade e dele se beneficiaram.
39.	Isto posto, afasta-se a aplicabilidade da decisão RG 666 e, concomitantemente, a pretensão quanto a prescritibilidade desta ação de ressarcimento ao Erário.
40.	 Continuando sua argumentação preliminar, a defesa postula a suspensão do presente processo até o trânsito em julgado do Processo Judicial nº 0001796-02.2016.8.16.0145.
41.	É vasta a jurisprudência nesta Corte de Contas no sentido de que a existência de processos no Poder Judiciário e no TCU com idêntico objeto não caracteriza repetição de sanção sobre mesmo fato (bis in idem) nem litispendência. No ordenamento jurídico brasileiro vigora o princípio da independência das instâncias, em razão do qual podem ocorrer condenações simultâneas nas diferentes esferas jurídicas (Acórdão 3081/2009-TCU-Primeira Câmara | Relator: AUGUSTO NARDES; 4734/2010-Primeira Câmara | Relator: JOSÉ JORGE; 7122/2012-Primeira Câmara | Relator: ANA ARRAES; 3125/2013-Plenário | Relator: RAIMUNDO CARREIRO e 115/2018-Segunda Câmara | Relator: ANA ARRAES) .
42.	Dito isso, indefere-se a demanda para suspensão do presente processo.
43.	Por fim, a defesa traz elementos tratando do mérito dessa lide. Nesse sentido, a defesa alega, sem apresentação de nenhum elemento comprobatório, que os documentos apresentados quando da concessão da aposentadoria seriam fidedignos e, portanto, conclui a defesa, os valores recebidos tenham sido decorrentes de atos de má-fé do responsável.
44.	Em que pese essa alegação, o Relatório Individual do Mérito Concessório elaborado por analistas do INSS (peça 3, p. 128 a 132) apresenta diversas irregularidades e inconsistências nas informações prestadas pelo beneficiário ou seu procurador, o Sr. Francisco. 
45.	Ademais, o Relatório Final do INSS referente ao Processo nº 35239.001447/2009-33, processo administrativo disciplinar instituído pela Corregedoria Regional do INSS, que visava apurar irregularidades na concessão de aposentadorias, dentre as quais a do presente responsável, destacou que 'em declaração prestada perante autoridade policial o interessado (Sr. Nivaldo) declarou que somente passou a exercer atividade de tratorista na Fazenda Santa Terezinha, nos anos 90' (peça 2, p. 24) . Divergindo, portanto, das informações apresentadas para obtenção do benefício, que indicavam que ele havia exercido essa profissão na referida fazenda desde 17/2/82 (peça 3, p. 129) .
46.	Deste modo, resta claro que não é sustentável a pretensa fidedignidade documental alegada pela defesa, além disso, a apresentação de informações inverídicas com o objetivo de conseguir antecipar a concessão do benefício afasta, irrefutavelmente, a presunção de boa-fé do responsável.
47.	Assim, conclui-se pela inaplicabilidade das referidas decisões jurisprudenciais do STJ e TRF4, sendo cabível, portanto, a manutenção da presente TCE com o objetivo de ressarcimento ao Erário.
CONCLUSÃO
48.	Diante da revelia dos Srs. Lacir Mascari Filho e Francisco Assis de Lima e da Sra. Solange Cristina Potechi Suriano, aplica-se o art. 12, §3º, da Lei 8.443/92, dando-se prosseguimento aos autos. Inexistindo elementos que permitam concluir pela ocorrência de boa-fé ou de outros excludentes de culpabilidade em suas condutas, propõe-se que suas contas sejam julgadas irregulares e que os responsáveis sejam condenados em débito, bem como que lhes seja aplicada a multa prevista no art. 57 da Lei 8.443/1992 (parágrafos 21 a 29) 
49.	Em face da análise promovida nos itens 30 a 47, propõe-se rejeitar as alegações de defesa apresentadas pelo Sr. Nivaldo Batista de Souza, uma vez que não foram suficientes para sanear as irregularidades a ele atribuídas. 
50.	Os argumentos de defesa tampouco lograram afastar o débito imputado aos responsáveis. Ademais, inexistem nos autos elementos que demonstrem sua boa-fé ou a ocorrência de outros excludentes de culpabilidade. Desse modo, suas contas devem, desde logo, ser julgadas irregulares, nos termos do art. 202, § 6º, do Regimento Interno/TCU, procedendo-se à sua condenação em débito e a aplicação da multa prevista no art. 57 da Lei 8.443/1992. 
PROPOSTA DE ENCAMINHAMENTO
51.	Diante do exposto, submetemos os autos à consideração superior, propondo ao Tribunal:
a) considerar revéis os responsáveis, Srs. Lacir Mascari Filho - CPF XXX.259.219-XX, Francisco Assis de Lima - CPF: XXX.961.779-XX, e Sra. Solange Cristina Potechi Suriano CPF: XXX.426.388-XX e dar prosseguimento aos autos, na letra do art. 12, §3º, da Lei 8.443/92. 
b) com fundamento nos arts. 1º, inciso I, 16, inciso III, alínea d, e § 2º da Lei 8.443/1992 c/c os arts. 19 e 23, inciso III, da mesma Lei, e com arts. 1º, inciso I, 209, inciso iv, e § 5º, 210 e 214, inciso III, do Regimento Interno, que sejam julgadas irregulares as contas dos responsáveis, Srs. Lacir Mascari Filho - CPF XXX.259.219-XX, Francisco Assis de Lima - CPF: XXX.961.779-XX, Nivaldo Batista de Souza - CPF: XXX.428.389-XX, e Sra. Solange Cristina Potechi Suriano CPF: XXX.426.388-XX, e condená-los, solidariamente, ao pagamento da forma que segue:
b.1) Sr. Lacir Mascari Filho - CPF: XXX.259.219-XX, Sr. Francisco Assis de Lima - CPF: XXX.961.779-XX e o Sr. Nivaldo Batista de Souza - CPF: XXX.428.389-XX, ao pagamento da quantia a seguir especificada, com a fixação do prazo de quinze dias, a contar das notificações, para comprovarem, perante o Tribunal (art. 23, inciso III, alínea a da Lei 8.443/1992, c/c o art. 214, inciso III, alínea 'a', do Regimento Interno) , o recolhimento da dívida aos cofres do Instituto Nacional do Seguro Social - INSS, atualizada monetariamente e acrescida dos juros de mora, calculados a partir das datas discriminadas, até a data do recolhimento, na forma prevista na legislação em vigor:
	Data da Ocorrência:
	Valor Histórico (R$) :

	28/12/2007
	           342,00 

	28/12/2007
	           475,00 

	28/12/2007
	           380,00 

	29/01/2008
	           380,00 

	29/02/2008
	           380,00 

	01/04/2008
	           415,00 

	05/05/2008
	           415,00 

	29/05/2008
	           415,00 

	26/06/2008
	           415,00 

	29/07/2008
	           415,00 

	27/08/2008
	           623,00 

	26/09/2008
	           415,00 

	29/10/2008
	           415,00 

	26/11/2008
	           622,00 

	26/12/2008
	           415,00 

	Total
	        6.522,00 

Valor atualizado até _25_/_2_/_2019_ : R$_17.929,33
	b.2) Sr. Lacir Mascari Filho - CPF: XXX.259.219-XX, Sr. Francisco Assis de Lima - CPF: XXX.961.779-XX e a Sra. Solange Cristina Potechi Suriano - CPF: XXX.426.388-XX, ao pagamento da quantia a seguir especificada, com a fixação do prazo de quinze dias, a contar das notificações, para comprovarem, perante o Tribunal (art. 23, inciso III, alínea a da Lei 8.443/1992, c/c o art. 214, inciso III, alínea 'a', do Regimento Interno) , o recolhimento da dívida aos cofres do Instituto Nacional do Seguro Social - INSS, atualizada monetariamente e acrescida dos juros de mora, calculados a partir das datas discriminadas, até a data do recolhimento, na forma prevista na legislação em vigor:
	Data da Ocorrência:
	Valor Histórico (R$) :

	29/01/2008
	      56.564,00 

	01/02/2008
	        1.612,86 

	03/03/2008
	        1.668,19 

	01/04/2008
	        1.751,70 

	02/05/2008
	        1.751,70 

	02/06/2008
	        1.751,70 

	01/07/2008
	        1.751,70 

	01/08/2008
	        1.751,70 

	01/09/2008
	        2.431,70 

	01/10/2008
	        1.556,70 

	03/11/2008
	        1.556,70 

	01/12/2008
	        2.423,40 

	02/01/2009
	        1.556,70 

	Total
	      78.128,75 

Valor atualizado até _25_/_2_/_2019_ : R$_222.098,49_
c) aplicar aos responsáveis, Srs. Lacir Mascari Filho - CPF XXX.259.219-XX, Francisco Assis de Lima - CPF: XXX.961.779-XX, Nivaldo Batista de Souza - CPF: XXX.428.389-XX, e Sra. Solange Cristina Potechi Suriano CPF: XXX.426.388-XX, individualmente, a multa prevista no art. 57 da Lei 8.443/1992 c/c o art. 267 do Regimento Interno, com a fixação do prazo de quinze dias, a contar das notificações, para comprovarem, perante o Tribunal (art. 214, inciso III, alínea 'a', do Regimento Interno) , o recolhimento das dívidas aos cofres do Tesouro Nacional, atualizadas monetariamente desde a data do acórdão até a dos efetivos recolhimentos, se forem pagas após o vencimento, na forma da legislação em vigor;
d) autorizar, desde logo, nos termos do art. 28, inciso II, da Lei 8.443/1992, a cobrança judicial das dívidas caso não atendidas às notificações;
e) encaminhar cópia da deliberação ao Procurador-Chefe da Procuradoria da República no Paraná, nos termos do § 3º do art. 16 da Lei 8.443/1992 c/c o § 7º do art. 209 do Regimento Interno do TCU, para adoção das medidas cabíveis; e comunicar-lhe que o relatório e o voto que a fundamentarem podem ser acessados por meio do endereço eletrônico www.tcu.gov.br/acordaos e que, caso haja interesse, o Tribunal pode enviar-lhe cópia desses documentos sem qualquer custo."   
Enfim, por intermédio do Exmo. Sr. Procurador Júlio Marcelo de Oliveira, o MPTCU manifestou a sua concordância em relação à referida proposta da unidade técnica, consignando o seu parecer à Peça 48, nos seguintes termos: 
" (...) O Ministério Público de Contas manifesta-se de acordo com a proposta de encaminhamento elaborada pela Sec/PR (peças 45 a 47) , a fim de que sejam julgadas irregulares as contas dos srs. Lacir Mascari Filho (ex-servidor do INSS) , Francisco Assis de Lima (intermediário/procurador) , Nivaldo Batista de Souza (beneficiário) e Solange Cristina Potechi Suriano (beneficiária) , com condenação em débito e aplicação de multa individual, em razão da fraude na concessão de benefícios previdenciários."
	É o Relatório.

8.1. Fernando Rosa Fortes (OAB 48296/PR), representando o Sr. Nivaldo Batista de Souza.

Procurador Júlio Marcelo de Oliveira.

TOMADA DE CONTAS ESPECIAL. INSS. FRAUDE NA CONCESSÃO DE BENEFÍCIOS PREVIDENCIÁRIOS. CITAÇÃO. REVELIA DE ALGUNS RESPONSÁVEIS. CONTAS IRREGULARES. DÉBITO. MULTA. SOLICITAÇÃO PARA O ARRESTO DE BENS. INABILITAÇÃO TEMPORÁRIA PARA O EXERCÍCIO DE FUNÇÃO PÚBLICA NA ADMINISTRAÇÃO FEDERAL. CIÊNCIA.

TOMADA DE CONTAS ESPECIAL (TCE)

Secretaria do TCU no Estado do Paraná (Sec-PR).

Trata-se de tomada de contas especial instaurada pela Gerência Executiva do INSS em Londrina - PR contra Francisco Assis de Lima, Lacir Mascare Filho, Nivaldo Batista de Souza e Solange Cristina Potechi Suriano diante da fraude pela irregular concessão de benefícios previdenciários e da subsequente produção de dano ao erário sob o valor histórico de R$ 84.650,75.
Como visto, o Processo Administrativo Disciplinar (PAD) nº 35239.001447/2009-33 evidenciou que o Sr. Lacir Mascare Filho teria se valido de maneira irregular do seu cargo para habilitar e conceder benefícios previdenciários, com a intermediação do Sr. Francisco Assis de Lima, em favor de Nivaldo Batista de Souza (aposentadoria por tempo de contribuição) e de Solange Cristina Potechi Vaz dos Santos (pensão por morte) , ante a indevida conversão do tempo de atividade comum em atividade especial, no primeiro caso, e a concessão de pensão sem o instituidor deter a qualidade de segurado, no segundo caso, tendo o referido servidor sido demitido, em sintonia com a decisão prolatada pela Portaria nº 361, de 06/07/2011 (Peça 3, fl. 61, e Peça 4, fl. 34) .
No âmbito do TCU, a Sec-PR promoveu a citação de Francisco Assis de Lima, Lacir Mascare Filho, Nivaldo Batista de Souza e Solange Cristina Potechi Suriano, em face da participação na prática das aludidas fraudes, nos termos dos ofícios acostados às Peças 17, 18, 19, 20 e 33.
A despeito, todavia, da regular citação, os Srs. Francisco Assis de Lima e Lacir Mascari Filho e a Sra. Solange Cristina Potechi Suriano mantiveram-se silente nos autos, assumindo a condição de revéis, nos termos do art. 12, § 3º, da Lei nº 8.443, de 1992.
O Sr. Nivaldo Batista de Souza apresentou, contudo, a sua defesa, alegando, em suma, a incidência da prescrição da pretensão punitiva e reparatória do TCU, ante a decisão proferida pelo STF no RE 668.069-MG, além da suposta idoneidade dos documentos usados na concessão do aludido benefício previdenciário.
De todo modo, após a análise final do feito, a unidade técnica propôs a irregularidade das contas dos referidos responsáveis para condená-los solidariamente em débito e em multa, tendo o MPTCU anuído a essa proposta.
Incorporo o parecer da unidade técnica e do MPTCU a estas razões de decidir.
A gravidade da aludida irregularidade é tão evidente que, para além da presente TCE, foi promovida a demissão do Sr. Lacir Mascare Filho a partir do referido PAD.
Por sua vez, as alegações do Sr. Nivaldo Batista de Souza não merecem prosperar, porque, a prescrição da pretensão punitiva do TCU não teria ocorrido no presente caso concreto, além de  a decisão proferida pelo STF no RE 669.069  (Repercussão Geral 666) não tratar diretamente da incidência de prescrição sobre as ações de ressarcimento ao erário provenientes da atuação do TCU (v.g.: Acórdãos 232/2017 e 11.228/2017, da 1ª Câmara, e Acórdãos 2.469/2018 e 695/2019, do Plenário) , não tendo o responsável feito prova, ainda, de que seriam fidedignos os documentos apresentados na aludida concessão de aposentadoria.
Por conseguinte, a proposta da unidade técnica no sentido de julgar irregulares as contas do então servidor, em conjunto com os demais responsáveis, está em plena sintonia com a jurisprudência do TCU, até porque todos já teriam sido efetivamente citados nesta TCE, mostrando-se é viável o imediato julgamento das contas de todas as pessoa causadoras do aludido dano ao erário, em consonância, por exemplo, com o Acórdão 321/2019-TCU-Plenário.
De toda sorte, em face do correspondente dano ao erário, o TCU deve promover o envio de solicitação para que a AGU promova as medidas judiciais cabíveis com vistas ao arresto dos bens dos responsáveis, nos termos do art. 61 da Lei nº 8.443, de 1992, e do art. 275 do RITCU, garantindo, com isso, a futura execução do débito ora imputado, sem prejuízo de, nesse caso, o MPTCU atentar para a eventual possibilidade de promover o referido aresto em relação ao valor consolidado das diversas dívidas já eventualmente imputadas contra os aludidos responsáveis em outros processos de tomada de contas especial autuados no âmbito do TCU, além de lhes aplicar a multa legal e de inabilitá-los temporariamente para o exercício de função pública na administração federal, sopesando o impacto do correspondente dano ao erário sobre o tempo da aludida inabilitação para fixá-la pelo período de 5 (cinco) anos em desfavor dos operadores do referido esquema fraudulento, sem prejuízo da aplicação da subjacente multa legal em desfavor desses operadores-responsáveis. 
Não se vislumbra, enfim, a prescrição da pretensão punitiva do TCU no presente caso concreto, já que, nos termos do Acórdão 1441/2016-TCU-Plenário, não houve o transcurso de mais de dez anos entre a ordem para a citação dos responsáveis no âmbito do TCU, em 18/07/2018 (Peça 16) , e o período final de cessação dos aludidos desvios de recursos federais, em dezembro de 2018.
Ocorre que, por meio do Acórdão 1.441/2016 proferido pelo Plenário na Sessão Extraordinária de 08/06/2016, o TCU firmou o seu entendimento no sentido de que a prescrição da pretensão punitiva deve seguir a regra geral do prazo decenal, contado a partir do fato, em linha com o art. 205 do Código Civil brasileiro, interrompendo-se a contagem do aludido prazo com a ordem de citação, nos termos do art. 240, caput, da Lei nº 13.105 (Código Processual Civil) , de 2015.
Sem prejuízo, todavia, do respeito a esse entendimento do Tribunal, reitero a minha ressalva já registrada em vários outros julgados do TCU no sentido de que, na ausência de lei específica, o TCU não deveria aplicar qualquer prazo prescricional sobre a referida pretensão punitiva ou, então, na pior das hipóteses, o Tribunal deveria aplicar a regra prescricional fixada pela Lei nº  9.873, de 1999, não só porque ela trata diretamente de prescrição no âmbito do direito administrativo sancionador, mas também porque, entre outras medidas, a aludida lei manda aplicar o prazo prescricional penal, quando a infração administrativa também configure crime, além de determinar expressamente que, no caso de ilícito continuado ou permanente, a contagem do prazo se inicie no dia da cessação do aludido ilícito.
Ao tempo, pois, em que registro essa minha posição pessoal, pugno pela pronta aplicação da multa legal aos aludidos responsáveis, além da referida inabilitação temporária, submetendo-me, pois, ao entendimento fixado pelo TCU no âmbito do aludido Acórdão 1441/2016-TCU-Plenário.
Entendo, portanto, que o TCU deve julgar irregulares as presentes contas, nos termos do art. 16, III, "c" e "d", da Lei nº 8.443, de 1992, para condenar os aludidos responsáveis ao pagamento do débito apurado nestes autos, além de aplicar a multa prevista no art. 57 da Lei nº 8.443, de 1992, em desfavor dos aludidos operadores do esquema fraudulento e de inabilitá-los, ainda, para o exercício de função pública na administração federal pelo período de 5 (cinco) anos, nos termos do art. 60 da Lei nº 8.443, de 1992.
Ante o exposto, voto pela prolação do Acórdão ora submetido a este Colegiado.
TCU, Sala das Sessões, em 10 de abril de 2019.
Ministro-Substituto ANDRÉ LUÍS DE CARVALHO 
Relator